臺北高等行政法院判決
　　　　　　　　　　　　　　　　　　 95年度訴字第01893號
　　　　　　　　　　　　　　　.
原　　　告　甲○○
被　　　告　新竹市政府
代　表　人　乙○○市長）住同.
訴訟代理人　丙○○
上列當事人間因土地徵收補償事件，原告提起行政訴訟。本院判
決如下：
　　主  文
原告之訴駁回。
訴訟費用由原告負擔。
　　事  實
一、事實概要：
  (一)緣原告所有坐落新竹市○○段86、98、101 及107 地號等4
    筆土地（下稱系爭土地），依民國（下同）70年5 月20日發
    布實施「擬定新竹市科學工業園區特定區主要計畫」使用分
    區劃定為公園用地，因尚未辦理徵收，原告於94年11月28日
    向被告新竹市政府申請儘速編列特別預算新臺幣（下同）7,
    690,000 元或以預備金予以專案徵收補償，經被告新竹市政
    府函轉所屬公園路燈管理所（其業務已於95年7 月1 日併入
    被告，下稱竹市燈管所）辦理，竹市燈管所遂以94年12月8
    日竹市公園字第0940003051號及95年1 月2 日竹市公園字第
    0940003209號函復略以「…旨揭公園之開闢，本所今年並無
    相關計劃，是否列入來年開闢計畫將針對全市未開闢公園作
    全盤考量後呈新竹市政府核示後辦理…」。
  (二)原告於95年1 月11日提起訴願，因內容不明，原處分機關（
    竹市燈管所）於95年2 月7 日以竹市公園字第0950000173號
    函請原告補正，待原告於同年月14日補充說明後，竹市燈管
    所復於95年3 月1 日以竹市公園字第0950000447號函復原告
    ，內容略以系爭土地辦理徵收補償之申請，將俟來年經費充
    裕後再行編列相關經費辦理。
  (三)原告對竹市燈管所前揭94年12月8 日竹市公園字第09400030
    51號函、95年1 月2 日竹市公園字第0940003209號函、95年
    2 月7 日竹市公園字第0950000173號函及95年3 月1 日竹市
    公園字第0950000447號函等4 函（下稱系爭4 函）不服，於
    95年3 月8 日向被告行政院提起訴願，經該院95年3 月21日
    院臺訴字第0950012236號函及被告內政部95年5 月18日台內
    訴字第0950052947號函轉被告處理，被告遂以95年6 月27日
    95年訴字第26號訴願決定：「關於新竹市○○路燈管理所94
    年12月8 日竹市公園字第0940003051號、95年1 月2 日竹市
    公園字第0940003209號、95年3 月1 日竹市公園字第095000
    0447號函部分之訴願駁回。其餘部分之訴願不受理。
    」原告仍不服，遂向本院提起本件行政訴訟。
二、兩造聲明：（原告於準備期日及言詞辯論期日均未到場，依
    其起訴狀之聲明及陳述記載）
  (一)原告聲明：
    被告新竹市政府編列特別預算，依法定價格7,690,000 元徵
    收系爭土地。
    （其餘聲明及對於其餘被告行政院、內政部、竹科局之訴，
    本院已另以裁定駁回之）
  (二)被告聲明：駁回原告之訴。
三、兩造之爭點：
    原告對於被告新竹市政府有無請求其編列特別預算，依7,69
    0,000 元之價格徵收系爭土地之權利？
　(一)原告主張之理由：
    1.原告所有系爭土地，遭被告新竹市政府違法管理、被告竹
      科局違法使用迄今已逾30年，尚未依法徵收及補償，造成
      原告嚴重損失，有違土地法、都市計畫法規定管理以3 年
      為限，延期以1次5年為限，違法事實明確。
    2.原告之系爭土地，被告新竹市政府曾經被告行政院刊登新
      聞（類似公告）於85年某日某報，訂於86年11月20日予以
      徵收，迄今尚未兌現，不但有失政府威信，造成人民嚴重
      損失，也誤導原告將母親遺留現金約500,000 元，悉數投
      入「淨化選風」運動，導致目前生活陷入困境。
    3.被告竹科局目前3 期用地廠商均已進駐完畢，並廣設分支
      機構，惟系爭土地屬1 期用地，迄今未予徵收補償，於理
      不合。且立法院於93年通過同意，逾25年未徵收土地予以
      以地易地，惟迄今仍未見各機關行動，實有違誤。
    4.原告自91年4 月向陳進利監察委員陳情，經以陳情案向被
      告竹科局及新竹市政府查詢，最終以「無預算」應付了事
      。原告自94年11月28日始依土地法、都市計畫法及訴願法
      向被告竹科局及新竹市政府申請處理，並提供許多方案以
      資參考，誠心希望儘速依法協議處理，不料被告竹科局置
      之不理，竹市燈管所竟違法以陳情案重複處理，以「來年
      編列預算」敷衍，並於95年1 月10日經正式訴願後，該所
      違法無理積壓94天之久，是有延宕之實。
    5.訴願案輾轉經被告內政部受理後，經實質積壓39天後，又
      因管轄機關不符，駁回予被告新竹市政府。原告因原投訴
      案件受理機關及土地管理使用機關係被告新竹市政府及竹
      科局，且竹市燈管所並非法人獨立機關，爰此逕向鈞院提
      起行政訴訟。
  (二)被告新竹市政府主張之理由：
    1.按主管機關為實現都市有計畫之均衡發展，依都市計畫法
      在都市計畫地區範圍內設置公共設施用地，以為都市發展
      之支柱。此種用地在未經取得前，為公共設施保留地。同
      法第6 條、第51條等有關規定，限制土地使用人為妨礙保
      留目的之使用。而都市計畫有其整體性，乃預計25年內之
      發展情形訂定之，同法第5 條規定甚明。足見上述公共設
      施保留地與都市計畫之整體，具有一部與全部之關係。除
      非都市計畫變更，否則殊無從單獨對此項保留地預設取得
      之期限，而使於期限屆滿尚未取得土地時，視為撤銷保留
      ，致動搖都市計畫之整體。而都市計畫之變更，同法第26
      條至第29條設有一定之程序，非「取得期限之預設」所能
      取代。此與土地法第214 條所定保留徵收期滿不徵收時，
      視為撤銷之情形，有所不同，兩者更無特別法與普通法之
      關係可言（司法院釋字第336 號解釋理由書參照）。經查
      70年5 月20日發布實施「擬定新竹市科學工業園區特定區
      主要計畫」，將系爭土地依使用區分劃定為公園用地。而
      依區域計畫法施行細則第12條第1 項第1 款規定：「都市
      土地：包括已發布都市計畫及依都市計畫法第81條規定為
      新訂都市計畫或擴大都市計畫而先行劃定計畫地區範圍，
      實施禁建之土地；其使用依都市計畫法管制之」，則原告
      系爭土地應依都市計畫法管制之。而系爭土地屬都市計畫
      法之公共設施保留地，依前開司法院釋字第336 號解釋理
      由書解釋意旨，該土地與土地法第213 條規範徵收保留期
      間，自無土地法第214 條之適用。從而，原告主張被告新
      竹市政府違法管理其所有土地，洵屬無據。
    2.次按土地徵收係國家因公共事業之需要，對人民受憲法保
      障之財產權，經由法定程序予以剝奪之謂，是土地徵收之
      法律關係，除法律另有規定（如：土地徵收條例第57條第
      2 項）外，僅屬國家與需用土地人間之函請土地徵收、以
      及國家與被徵收人間之徵收補償之二面關係，需用土地人
      與私有土地所有權人間不發生任何法律關係。故只有國家
      才能擔任徵收權之主體，發動徵收程序，一般人民除法律
      別有規定外，尚無請求國家徵收其所有土地之公法上請求
      權。
    3.次按土地徵收條例相關規定，土地徵收係由需用土地機關
      擬具詳細徵收計畫書，並附具徵收土地圖冊或土地改良物
      清冊及土地使用計畫圖，送由核准徵收機關（即被告內政
      部）核准徵收土地，被告新竹市政府為需用土地機關，本
      身並無作成徵收處分之權利，原告請求作成徵收補償，於
      法未合。
    4.國家以法律長期限制人民行使所有權者，如都市計畫法之
      指定公共設施保留地，依司法院釋字第336 號解釋，屬應
      如何修正法律予以補償之立法問題，人民無法律之依據，
      即無從請求補償。
　　理  由
一、原告起訴主張：系爭土地，依70年5 月20日發布實施「擬定
    新竹市科學工業園區特定區主要計畫」使用分區劃定為公園
    用地，遭被告新竹市政府違法管理、竹科局違法使用已逾30
    年，迄未依法辦理徵收及補償，為此訴請如聲明所示云云。
二、被告則以：人民無主動向國家請求徵收及補償之權利，且被
    告新竹市政府為需用土地機關，本身並無作成徵收處分之權
    利，原告請求於法顯屬無據等語置辯，求為判決駁回原告之
    訴。
三、是本件之爭執，在於原告對於被告新竹市政府有無請求其編
    列特別預算，依7,690,000 元之價格徵收系爭土地之權利？
四、經查：
  (一)按土地徵收係國家因公共事業之需要，對人民受憲法保障之
    財產權，經由法定程序予以剝奪之謂（司法院釋字第425 號
    解釋參照），是土地徵收之法律關係，除法律另有規定（如
    ：土地徵收條例第57條第2 項）外，僅屬國家與需用土地人
    間之申請土地徵收暨國家與私有土地所有權人（即被徵收人
    ）間之二面關係，補償機關與私有土地所有權人間在前者依
    據徵收處分辦理補償之前，不發生任何法律關係甚明。
  (二)承上，土地徵收只能基於有利於公共事業之公益需要，始得
    由國家依法令所定法定程序為之。準此，土地徵收僅有國家
    始為徵收權之主體（改制前行政法院24年判字第18號判例參
    照），一般人民除法律別有規定外（如土地徵收條例第8條
    、第58條），並無請求國家徵收其所有土地之公法上請求權
    。
  (三)又按人民之財產權應予保障，憲法第15條固有明文，惟此規
    定旨在確保個人依財產之存續狀態行使其自由使用、收益及
    處分之權能，並免於遭受公權力或第三人之侵害，俾能實現
    個人自由、發展人格及維護尊嚴（司法院釋字第400 號參照
    ）。
  (四)然而，憲法亦不否認國家基於公益上需要，得徵收私有財產
    權，故為調和財產權保障與公用徵收間之失調關係，乃承認
    因公用徵收所生之財產上特別犧牲，應由人民全體共同負擔
    之，以期在公益與私益之調和下，仍能達成財產權保障之目
    的，此種調和之手段，即為徵收補償。是徵收補償實為公用
    徵收合法要件之一，故凡是公用徵收之法律，除須規定公用
    徵收之條件外，尚須規定徵收補償之金額，始係合憲之法律
    。對此種徵收法律之要求，學理上謂之「結合條款」（或「
    聯結條款」）（Junktimklausel），其除具有確保基本權功
    能外，尚具有警告功能。而所謂「確保基本權功能」，是指
    對憲法所保障之財產權之侵害，必須以法治國家中合法程序
    為之，再所謂「警告功能」則是指立法機關於制定侵害財產
    權之法律時，須仔細考慮該法律有無補償義務，是否該當於
    公用徵收之法律，並決定何種補償及其金額。藉由結合條款
    之保障，財產權人可以得到合乎憲法之補償，並藉以免受行
    政與司法之任意處置，致妨礙其財產權。
  (五)申言之，人民只有在立法機關已明定補償之種類與範圍，做
    為侵害之條件下，始有忍受公用徵收之義務，而且在公用徵
    收之法律中，應同時規定徵收條件與徵收補償金額，此為立
    法機關之獨占權限，有關公用徵收之法律欠缺補償規定時，
    行政機關不得假藉法律位階以下之法規，加以補充；司法機
    關亦不能依法官權限自行導出承認公用徵收並給予補償之推
    定，逕行以判決賦予人民立法機關所未賦予人民之請求權。
    基上說明，人民自無依據財產權之保障，積極請求國家對其
    「合法侵害」即公用徵收之權利。
五、綜上所述，原告之主張，於法無據，訴請如聲明所示，為無
    理由，應予駁回。
六、兩造其餘之陳述，與判決結果不生影響者，不予一一論述，
    附此敘明。
據上論結，本件原告之訴為無理由，爰依行政訴訟法第98條第3
項前段、第218 條、民事訴訟法第385 條第1 項前段，判決如主
文。
中　　華　　民　　國　　96　　年　 　8　　月　 24  　 日
                  第八庭審判長法  官　蔡  進  田
                              法  官　蕭　忠　仁
                              法  官　王　碧　芳
上為正本係照原本作成。
如不服本判決，應於送達後20日內向本院提出上訴狀並表明上訴
理由，如於本判決宣示後送達前提起上訴者，應於判決送達後20
日內補提上訴理由書（須按他造人數附繕本）。
中　　華　　民　　國　　96　　年　　 8 　 月 　24  　 日
            　　　　　　　　　書記官  徐  子  嵐
